ACORDAO-COMPLETO-2448603

ACÓRDÃO 5918/2021 ATA 11/2021 - SEGUNDA CÂMARA

VISTOS, relatados e discutidos estes embargos de declaração opostos pelo Sr. Augusto Cesar Aguiar Dini¿zio em face do Acórdão 12931/2020-TCU-Segunda Câmaraa¿mara, por intermédio do qual o Tribunal conheceu de recurso de reconsideração e negou-lhe provimento.
ACORDAM os Ministros do Tribunal de Contas da União, reunidos em Sessão da Segunda Câmara, ante as razões expostas pelo Relator, em:
9.1. conhecer, com fundamento nos arts. 32, inciso II, e 34 da Lei nº 8.443/1992, dos presentes embargos de declaração para, no mérito, rejeitá-los;
9.2. encaminhar cópia desta deliberação ao embargante e aos interessados.

Embargos de declaração opostos por Augusto Cesar Aguiar Dinízio em face do Acórdão nº 12.931/2020-TCU-2ª Câmara.

Segunda Câmara

Prefeitura Municipal de Malhada dos Bois - SE.

3. Interessados/Responsáveis/Recorrentes:
3.1. Interessado: Fundo Nacional de Desenvolvimento da Educação (00.378.257/0001-81).
3.2. Responsáveis: Augusto Cesar Aguiar Dinízio (XXX.186.085-XX); Walter Barbosa Sobrinho (XXX.936.555-XX).
3.3. Recorrente: Augusto Cesar Aguiar Dinízio (XXX.186.085-XX).

13.1. Ministros presentes: Bruno Dantas (Presidente), Augusto Nardes (Relator), Aroldo Cedraz e Raimundo Carreiro.
13.2. Ministros-Substitutos presentes: Marcos Bemquerer Costa e André Luís de Carvalho.

AUGUSTO NARDES

Ministro João Augusto Ribeiro Nardes.

Trata-se de embargos de declaração opostos pelo Sr. Augusto Cesar Aguiar Dini¿zio em face do Acórdão 12931/2020-TCU-Segunda Câmaraa¿mara, por intermédio do qual o Tribunal conheceu de recurso de reconsideração e negou-lhe provimento.
2.	Reproduzo, a seguir, nos termos em que originalmente vazada, a parte substancial dos presentes aclaratórios:
"2. DOS FATOS E FUNDAMENTOS
	Cuida-se de Recurso de Reconsiderac¿a¿o nos Autos de uma Tomada de Contas Especial, quando os senhores Augusto Cesar Aguiar Dini¿zio (Gesto¿es: 2005- 2008, 2009 - 2012 e 2017 em diante) e Walter Barbosa Sobrinho (Gesta¿o - 2013- 2016) , como enta¿o prefeitos do Munici¿pio de Malhada dos Bois, diante da Omissa¿o de Prestar Contas de recurso federais inerentes ao Conve¿nio no 830011 /2007.
	Irresignado, apresentou tempestivamente o Recurso de Reconsiderac¿a¿o, tendo o mesmo sido analisado conhecido e negado provimento, nos seguintes termos:
	[...]
'Ante o exposto, submete-se a¿ considerac¿a¿o superior a presente ana¿lise do recurso de Augusto Cesar Aguiar Dini¿zio contra o Aco¿rda¿o 11.404/2019- TCU-2.a Ca¿mara, propondo-se, com fundamento nos artigos 32, I e 33, da Lei 8.443/1992, e artigo 285, do RI/TCU: a) conhecer do recurso e, no me¿rito, negar-lhe provimento; b) dar conhecimento da decisa¿o que vier a ser proferida aos recorrentes e aos demais interessados.
E¿ o Relato¿rio.'
	Aduziu ainda, que na Tomada de Contas Especial restou comprovada, conforme Plano de Trabalho que compo¿e o referido conve¿nio, a ac¿a¿o do executivo se destinava a¿ construc¿a¿o de escola por R$ 779.091, 51 (setecentos e setenta e nove mil e noventa e um reais e cinquenta e um centavos) , sendo necessa¿rio o complemento atrave¿s de termo de aditivo, concluindo no importe de R$ 871.529,78 (oitocentos e setenta e um mil, quinhentos e vinte e nove reais e setenta e oito centavos) .
	Necessa¿ria se faz a reforma, no tocante que restou comprovada atrave¿s do parecer te¿cnico, que houve a execuc¿a¿o parcial do objeto do conve¿nio, havendo a inexecuc¿a¿o do que restava esclarecer com relac¿a¿o ao projeto e a respectiva execuc¿a¿o, levando assim a algumas diverge¿ncias, conforme destaque nos itens 4.3 e 4.5.
	No item 5, afirma-se que o valor a ser restitui¿do ao era¿rio e¿ de R$ 96.282,83 (noventa e seis mil, duzentos e oitenta e dois reais e oitenta e tre¿s centavos) . Na¿o ha¿ du¿vidas de que a obra foi conclui¿da, restando algumas diverge¿ncias que seriam facilmente explanadas com a prestac¿a¿o de contas que o interessado Walter Barbosa Cardoso se omitiu em fazer.
	Contudo, a aludida decisa¿o encontra-se contaminada de vi¿cio de omissa¿o na necessidade de se enfrentar a questa¿o juri¿dica apresentada atrave¿s do Recurso de Reconsiderac¿a¿o.
	Em que pese ter se manifestado no sentido de que o objetivo da Ac¿a¿o e¿ a recomposic¿a¿o do era¿rio Municipal, o Ministro Julgador na¿o observou que a conduta imputada aos Embargantes divergem da realidade dos fatos, em raza¿o de que houve a entrega da obra, bem como o valor que foi orc¿ado e que restam incongrue¿ncias sobre o valor real e ao que esta¿ sendo executado, vez que em análise o valor fora apurado era de R$:96.283,83, divergindo da soma de que traz o relato¿rio da decisa¿o guerreada.
	Em verdade, as particularidades do caso demonstram que o procedimento em aprec¿o fora realizado com o escopo de ta¿o somente agraciar a populac¿a¿o com investimentos e melhorias na qualidade da educac¿a¿o de seus muni¿cipes, na¿o havendo qualquer outro indi¿cio, muito menos elemento probato¿rio convincente, que leve a crer que tenha havido prejui¿zo ao era¿rio Municipal pela falha cometida, sendo que houve apenas diverge¿ncias no projeto a ser executado e a realidade da obra diante das necessidades do munici¿pio.
	Saliento que essa e¿ a raza¿o principal da necessidade fundamental de que houvesse a Inspec¿a¿o in loco, porque desta forma restaria claro e cristalina a verificac¿a¿o do que e¿ apontado, e da respectiva entrega das obras.
	Havendo diverge¿ncia no que fora destacado no relato¿rio, alegando que na¿o houve a execuc¿a¿o do servic¿o na¿o procedem. Todos os servic¿os foram executados. Entretanto, alguns deles foram executados na¿o como estavam previstos na planilha, em raza¿o da necessidade de adequac¿a¿o a realidade da obra, sendo necessa¿rias as modificac¿o¿es como forma de soluc¿a¿o para execuc¿a¿o da obra.
	E¿ importante registrar ainda, que houve no procedimento em questa¿o um pre¿vio estudo te¿cnico, que constatou atrave¿s de pareceres e relato¿rio, que ha¿ diverge¿ncias nos valores apontados como na¿o justificados, conforme o pro¿prio Parecer Te¿cnico de Execuc¿a¿o Fi¿sica de Objeto do Financiado dando conta da execuc¿a¿o do projeto.
	Na¿o ha¿ du¿vidas, portanto que a aplicac¿a¿o da pena ao Embargante extrapola os limites da razoabilidade e proporcionalidade, estando majorada ale¿m da responsabilidade do Administrador, haja vista ter agido em evidente boa-fe¿ e com o devido respaldo da respectiva assessoria, devendo ser afastada a sua imposic¿a¿o. Sendo importante ainda, destacar que a obrigac¿a¿o de prestac¿a¿o de contas e¿ transmitida ao sucessor do administrador ante o Princi¿pio da Continuidade do Servic¿o Pu¿blico. Ou seja, mesmo com o fim da sua gesta¿o permanece a obrigac¿a¿o de empregar os recursos pu¿blico conforme a legislac¿a¿o de rege¿ncia e o conve¿nio.
	Dessa forma, a decisa¿o embargada olvidou observar os princi¿pios da razoabilidade e proporcionalidade na condenac¿a¿o, pois no caso em epi¿grafe na¿o houve danos ao Era¿rio ou imputac¿a¿o de responsabilidade a¿s agentes envolvidas.
	Portanto, na¿o e¿ novidade que em a¿mbito municipal, deve ser realizada a prestac¿a¿o de contas relativamente a cada conve¿nio celebrado com outros o¿rga¿os de outros Poderes, bem como, periodicamente, junto aos o¿rga¿os de controle externo, por meio, em alguns casos, de envio de relato¿rios de gesta¿o por meio digital, levando-se em conta, sobretudo, que o envio de tais informac¿o¿es, deve ocorrer dentro de prazos fatais, previstos em leis.
	Faz-se mister consignar que, pela dicc¿a¿o do artigo 11 , VI, da Lei Federal no 8.429/92, considera-se ato de improbidade administrativa qualquer ac¿a¿o ou omissa¿o que viole os deveres de honestidade, imparcialidade, legalidade e lealdade a¿s instituic¿o¿es, ale¿m de, entre outros atos, aquele relativo a 'deixar de prestar contas quando esteja obrigado a faze¿-lo'. Contudo, vale destacar que, nos casos como o que ora se apresenta, deve haver a sensibilidade de perceber que na¿o houve ma¿-fe¿, eis que o ex-prefeito comprovou a exata execuc¿a¿o do objeto do conve¿nio, sendo, inclusive a prestac¿a¿o de contas do referido conve¿nio obrigac¿a¿o de seu sucessor como destacado em to¿pico anterior.
	Na presente situac¿a¿o, portanto, na¿o se vislumbra manifesta intenc¿a¿o de omitir irregularidades da execuc¿a¿o do conve¿nio firmado com o Governo Federal. Na¿o houve dolo do recorrente, restando configurada mera irregularidade administrativa,
	Ha¿ quem entenda que os embargos de declarac¿a¿o se prestam ta¿o somente, a¿ declarac¿a¿o ou interpretac¿a¿o da decisa¿o, cujo dispositivo na¿o pode, por via deles, ser alterado, rejeitando, destarte, a possibilidade de serem recebidos em seu efeito infringente ou modificativo.
	Todavia, tal racioci¿nio aplica-se apenas a¿ operac¿a¿o de afastamento do vi¿cio de obscuridade, na qual a tarefa do julgador, quando provocado, restringe-se em esclarecer os conceitos obscuros e ambi¿guos, sanar os erros de concorda¿ncia, de modo a facilitar a compreensa¿o do decisum prolatado.
	De outro lado, verificando a presenc¿a dos vi¿cios de contradic¿a¿o e omissa¿o, devera¿ o Julgador, muita das vezes, reabrir o julgamento.
	Na tentativa de harmonizar eventuais proposic¿o¿es contrastantes, podera¿ optar pela exclusa¿o daquela que lhe parecer inadequada. Podera¿, outrossim, afastar duas ou mais proposic¿o¿es contradito¿rias, agregando a¿ decisa¿o uma nova proposic¿a¿o. Tanto em um como noutro caso, ha¿ possibilidade de ocorrer uma inovac¿a¿o que importara¿, sem sombra de du¿vidas, modificac¿a¿o da decisa¿o.
	Denunciada e afastada a omissa¿o, conforme preleciona Moniz de Araga¿o (RT 633, julho de 1988, p.19) , 'necessariamente o julgamento sera¿ reaberto, a fim de o juiz preencher o claro nele existente. Em muitos casos a omissa¿o e¿ suprida facilmente, com a inserc¿a¿o do pronunciamento que faltava (p.ex.: condenac¿a¿o ao pagamento dos honora¿rios de advogado, que fora omitida) . Em outros, pore¿m, a correc¿a¿o da falha repercute sobre o julgamento de outra questa¿o e o juiz tera¿ de modificar algum ponto da sentenc¿a, afetado direta ou reflexamente pelo acre¿scimo da manifestac¿a¿o que nela faltava'.
	Verifica-se, portanto, ser inega¿vel que os embargos de declarac¿a¿o, em alguns casos, tera¿o, necessariamente, a forc¿a e o efeito de modificar o julgamento, sob pena de ser impossi¿vel declara¿-lo.
	Face o exposto, requer a Vossa Excele¿ncia, que se digne em receber os presentes Embargos de Declarac¿a¿o, uma vez que restou demonstrado a presença de omissa¿o na decisa¿o embargada, para que se atribua efeito modificativo aos presentes embargos, reformando a decisa¿o, a fim de que seja totalmente provido o Recurso de Reconsiderac¿a¿o interposto pelo Embargante, suspendendo-se a condenac¿a¿o, ou, subsidiariamente, reduzindo-a com base no que fora apurado em relato¿rio as , por ser medida da mais li¿dima Justic¿a!"
	É o relatório.

Fabiano Freire Feitosa (OAB/SE 3173).

Não atuou.

TOMADA DE CONTAS ESPECIAL. CONVE¿NIO. FNDE. OMISSA¿O NO DEVER DE PRESTAR CONTAS. AUSE¿NCIA DE NEXO CAUSAL ENTRE VALORES REPASSADOS E DISPE¿NDIOS SUPOSTAMENTE OCORRIDOS NO AJUSTE. CONTAS IRREGULARES. DE¿BITO. MULTA. RECURSO DE RECONSIDERAC¿A¿O. CONHECIMENTO. NA¿O OCORRE¿NCIA DA NULIDADE ARGUIDA PELO RECORRENTE. DESNECESSIDADE DE COMUNICAC¿A¿O A¿ PARTE SOBRE O DEFERIMENTO DE PEDIDO DE PRORROGAC¿A¿O DE PRAZO. OBRIGAC¿A¿O DE PRESTAR CONTAS POR TER GERIDO OS RECURSOS. AUSE¿NCIA DE PRESTAC¿A¿O DE CONTAS. NA¿O PROVIMENTO DA PEC¿A RECURSAL. EMBARGOS DE DECLARAÇÃO. CONHECIMENTO. REJEIÇÃO.

TOMADA DE CONTAS ESPECIAL (TCE)

não atuou.

Trata-se de embargos de declaração opostos pelo Sr. Augusto Cesar Aguiar Dini¿zio em face do Acórdão 12931/2020-TCU-Segunda Câmaraa¿mara, por intermédio do qual o Tribunal conheceu de recurso de reconsideração e negou-lhe provimento.
2.	Inicialmente, conheço dos presentes embargos, uma vez preenchidos os requisitos de admissibilidade previstos no art. 34 da Lei 8.443/1992.
3.	No mérito, os aclaratórios devem ser rejeitados uma vez que não se identifica no acórdão embargado a omissão apontada.
4.	Na essência, o embargante aponta que o acórdão em questão padeceria do vi¿cio da omissa¿o, porquanto teria se furtado a enfrentar a questa¿o juri¿dica apresentada por intermédio do recurso de reconsiderac¿a¿o.
5.	Segundo o embargante, "em que pese ter se manifestado no sentido de que o objetivo da Ac¿a¿o e¿ a recomposic¿a¿o do era¿rio Municipal, o Ministro Julgador na¿o observou que a conduta imputada aos  embargantes diverge da realidade dos fatos, em raza¿o de que houve a entrega da obra, bem como o valor que foi orc¿ado e que restam incongrue¿ncias sobre o valor real e ao que esta¿ sendo executado, vez que em análise o valor fora apurado era de R$ 96.283,83, divergindo da soma de que traz o relato¿rio da decisa¿o guerreada."
6.	Inicialmente, oportuno registrar que a via dos embargos de declaração é estreita e se presta, nos termos do Código de Processo Civil, a sanar eventual omissão (falta de pronunciamento sobre matéria que deveria ter sido apreciada) , obscuridade (falta de clareza na redação do julgado) ou contradição (existência de proposições inconciliáveis entre si) , não se prestando, em regra, para a alteração do mérito da decisão embargada (Acórdão 1218/2015-TCU-Plenário, de relatoria do Ministro José Mucio Monteiro, constante da Jurisprudência Selecionada) .
7.	Além disso, os embargos declaratórios não se prestam à rediscussão do mérito nem à reavaliação dos fundamentos que conduziram à prolação do acórdão recorrido (v.g. Acórdão 131/2015-TCU-Primeira Câmara, Ministro Bruno Dantas; 584/2011-Plenário, Ministro Valmir Campelo, 13960/2019-1ª Câmara, Ministro Benjamin Zymler) .
8.	Digo isso porque se pode verificar que as alegações constantes dos aclaratórios, em grande medida, visam à rediscussão de mérito do acórdão original deste processo. Por conseguinte, esses argumentos não devem ser objeto de análise no âmbito destes embargos, até porque estamos em momento processual em que o Tribunal apreciou, por intermédio do acórdão ora embargado, recurso de reconsideração no qual foram discutidas todas as questões suscitadas pelo recorrente.
9.	Com efeito, verifico que a questão da conduta do responsável, bem como a realidade fática dos autos e o valor do débito foram matérias adequadamente tratadas no voto que suportou o acórdão ora embargado, conforme excertos indicativos que reproduzo a seguir:
"5. No que tange a¿ alegac¿a¿o de que na¿o lhe cabia prestar contas, uma vez que o prazo estabelecido no termo de conve¿nio indicava a responsabilidade do prefeito sucessor, concordo com o exame te¿cnico de que na¿o assiste raza¿o ao recorrente, uma vez que a integralidade dos recursos foi por ele gerida, cabendo-lhe a comprovac¿a¿o da boa e regular aplicac¿a¿o, nos termos pactuados, caso tal provide¿ncia na¿o fosse adotada pelo prefeito sucessor.
 (...) 
8. Ale¿m disso, o Sr. Augusto Ce¿sar, conquanto tenha alegado o cumprimento integral do objeto conveniado, inclusive, sob o fundamento de que relato¿rio do FNDE demonstrara essa condic¿a¿o, na¿o apresentou documentac¿a¿o apta a demonstrar o nexo de causalidade entre os recursos recebidos e as despesas executadas.	
 (...) 
11. Com efeito, a decisa¿o recorrida deixa clara a responsabilidade do recorrente pelo de¿bito apontado, bem como demonstra adequadamente que o seu montante deveria ser pelo valor total transferido, uma vez que, no caso, na¿o houve a apresentac¿a¿o da prestac¿a¿o de contas.
12. No caso, ao ponderar os elementos dos autos em um possi¿vel benefi¿cio do recorrente, verifico que a unidade instrutiva, aduziu que
'ainda que se admita a execuc¿a¿o fi¿sica do conve¿nio, melhor aproveitaria ao recorrente se houvesse trazido aos autos comprovantes sobre a movimentac¿a¿o banca¿ria do ajuste, de pagamentos a¿ empresa contratada para a execuc¿a¿o da obras, e quaisquer outros documentos que demonstrassem satisfatoriamente a correlac¿a¿o entre os recursos federais e os dispe¿ndios, inclusive o saneamento do de¿bito apurado no multicitado Aco¿rda¿o 4.755/2011-TCU-1a Ca¿mara'.
10.	Portanto, como acima demonstrado, não assiste razão ao embargante, uma vez que a deliberação ora embargada examinou adequadamente todas as questões suscitadas em sede de recurso de reconsideração.
11.	No mesmo sentido, não assiste razão ao embargante quando afirma que a decisa¿o ora embargada olvidou observar os princi¿pios da razoabilidade e proporcionalidade na condenac¿a¿o, pois no caso em epi¿grafe na¿o teria havido danos ao Era¿rio ou imputac¿a¿o de responsabilidade aos agentes envolvidos, uma vez que esses elementos e, igualmente o exame da ocorrência da boa-fé, foram devidamente analisados por ocasião do julgamento original do feito e não nessa fase recursal. 
12.	Por oportuno, relembro a inaptidão dos embargos de declaração para fins de rediscutir questões de mérito.
	Ante o exposto, VOTO no sentido de que o Tribunal conheça dos presentes embargos para, no mérito, rejeitá-los, nos termos do acórdão cuja minuta submeto ao Colegiado.
TCU, Sala das Sessões Ministro Luciano Brandão Alves de Souza, em 13 de abril de 2021.
Ministro JOÃO AUGUSTO RIBEIRO NARDES
Relator